臺灣臺北地方法院民事判決　　　　　　 94年度簡上字第236號
　　上　訴　人　乙○○
　　訴訟代理人　蔡明和　　律師
　　被上訴人　　甲○○○
上列當事人間請求清償借款事件，上訴人對於中華民國九十四年三月十
五日臺灣臺北地方法院臺北簡易庭94年度北簡字第724號第一審判決提起
上訴，本院於九十四年九月二十六日言詞辯論終結，判決如下：
    主  文
上訴及追加之訴均駁回。
第二審及追加之訴訴訟費用由上訴人負擔。
    事  實
甲、上訴人方面：
一、聲明：求為判決：(一)原判決廢棄。(二)被上訴人應連帶給付上訴人新
    台幣拾壹萬仟伍佰元及自起訴狀繕本送達翌日起至清償日止按
    週年利率百分之五計算之利息。
二、陳述：除與原判決記載相同者，茲引用之外，補稱：
  (一)被上訴人於民國（下同）八十二年間向上訴人借款新台幣（下同）
    三十一萬三千五百元，由其夫呂國益簽發付款人彰化銀行民生分行
    之支票四張，做為保證之用。被上訴人所稱係第三人翁占榮所借云
    云，並非實情，上訴人根本不識其人，而係念及兩造是舊識，始給
    予借款。況被上訴人亦自承翁占榮欠缺還款能力，而為其向上訴人
    商借，顯有違常理。而被上訴人所交上開票據其中一張於提示前夕
    ，上訴人因急用十萬元，故將其夫所開立之五張支票其中一張十萬
    元交由民生分行兌現，惟遭退票，其乃告知被上訴人，並將該紙退
    票交予被上訴人之夫，另四紙支票則由上訴人收執。嗣被上訴人之
    夫復表示其餘支票若亦提示，恐亦無法得款，其遂將支票擱置迄今
    。其後被上訴人因遷移致難以聯繫，其直至八十九年六月間始覓著
    被上訴人，經催討款項未果，被上訴人且否認欠款，迫於無奈，始
    提起本件訴訟。
  (二)被上訴人丈夫所簽發系爭四紙支票雖已過追討時效，惟上訴人既持
    有上開保證票，則依消費借貸關係，自亦得向被上訴人追討，且此
    一請求權亦未超過十五年時效期間。被上訴人辯稱其業已清償款項
    ，何以系爭四紙支票仍由上訴人收執？是以，被上訴人對其清償之
    事實應負舉證責任。而上訴人於原審僅依票據關係請求，爰於本件
    上訴程序中追加消費借貸關係，更為主張，附此敘明。
三、證據：援用第一審所提證據。
乙、被上訴人方面：
一、聲明：求為判決：上訴駁回。
二、陳述：除與原判決記載相同者，茲引用之外，補稱：
    被上訴人前係持訴外人翁占榮所簽發之支票欲幫翁占榮向上訴人借
    款，因上訴人認為翁占榮信用不佳，故要求被上訴人之夫呂國益簽
    發支票保證，嗣因翁占榮欠缺還款能力，乃由被上訴人陸續代為清
    償。而因所清償之款項均未與上開四紙支票之任一紙額度相符，故
    未即時要求交還系爭支票。且上訴人當時間稱倘獲得還款，即不會
    提兌支票，詎事過境遷，上訴人卻復為請求。又上訴人任職於台北
    市動產質押松山分處，對於民商法律自有知悉，如何可能任令票據
    罹於時效。上訴人亦自承系爭支票係作為保證票，可知實際用款人
    應為翁占榮。上訴人又稱其與被上訴人乃好友，始借款與被上訴人
    云云。惟倘雙方為好友，上訴人何以還要求被上訴人對上開借款提
    供保證票，且利息以日計算，分別收取各為四千五百元及九千元之
    面額支票，由此可知上訴人乃為索取重利之錢莊，另上訴人於另案
    中已對被上訴人依票據法為相同請求，經判決駁回確定在案，今上
    訴人再為主張，自屬無據。
三、證據：援用第一審所提證據。
    理  由
甲、程序部分
一、按第二審訴訟程序中為訴之變更或追加，非經他造同意，不得為之
    ，但第二百五十五條第一項第二款至第六款情形，不在此限，民事
    訴訟法第四百十六條第一項定有明文；次按請求之基礎事實同一者
    ，當事人得為訴之追加，民事訴訟法第二百五十五條第一項第二款
    亦設有規定。本件上訴人於起訴時係基於票據關係為請求，在本院
    審理中追加依消費借貸關係為主張，核其追加前後起訴之基礎事實
    並未變更，依上開規定，上訴人所為追加自屬適法，得由本院併予
    審理。
二、本件被上訴人經合法通知後，無正當理由未到庭，核無民事訴訟法
    第三百八十六條所列各款事由，爰依上訴人一方之聲請，由其一造
    辯論而為判決，附此敘明。
乙、實體部分
一、本件上訴人主張被上訴人前因財務困難，於八十二年間以被上訴人
    之夫呂國益所簽發由彰化銀行民生分行為付款人之支票四紙，合計
    三十一萬三千五百元，向伊借款，嗣於票載發票日到期前，被上訴
    人告知上開票據倘經提示將無法得款，伊乃將支票擱置待日後求償
    ，詎被上訴人竟不知去向，其後覓著，屢經催討，均未置理，為此
    依票據法第二十二條第四項及民法消費借貸關係訴請被上訴人清償
    欠款並支付法定利息云云；被上訴人則以其當時僅係代訴外人翁占
    榮向上訴人借款，因上訴人認為翁占榮債信不佳，乃要求被上訴人
    之夫簽發支票作保，嗣因翁占榮無力還款，其已陸續代為清償完畢
    ，惟上訴人並未返還支票等語資為抗辯。
二、經查，本件上訴人持有由被上訴人配偶所簽發四紙支票，票面金額
    分別為十萬元、二十萬元、四千五百元及九千元一節，為兩造所不
    否認，並有支票影本四紙在卷可稽，堪信為真實。而本件上訴人因
    持有上開由被上訴人配偶所簽之支票，乃依票據法第二十二條第四
    項及民法消費借貸關係，訴請被上訴人清償欠款，被上訴人則辯稱
    上開支票係其代訴外人翁占榮向上訴人借款時，應上訴人要求提供
    作為擔保用，並非其個人或其配偶向上訴人借款所簽發。是本件應
    探究者，主要厥為被上訴人是否應依票據法規定負擔責任，以及兩
    造間是否確有消費借貸關係存在。按票據上之債權，雖依票據法因
    時效或手續之欠缺而消滅，執票人對於發票人或承兌人，於其所受
    利益之限度，得請求償還，此為票據法第二十二條第四項所明定，
    準此，支票之執票人於支票罹於時效後，其仍得請求票據上權利之
    對象，應僅限於發票人或承兌人，倘非上開人等，即不得對之請求
    。本件上訴人所提出之系爭四紙支票，業已罹於短期時效，此為上
    訴人所不否認，是以其依票據法第二十二條第四項為請求時，僅得
    對發票人主張，不及於票據關係以外之第三人。而本件系爭四紙支
    票之發票人係訴外人呂國益，非被上訴人，而被上訴人亦非系爭四
    紙支票之承兌人，是上訴人依上開規定訴請被上訴人清償票款，自
    屬無稽，不應准許。上訴人復依消費借貸關係訴請被上訴人清償欠
    款，惟按所謂消費借貸者，乃當事人一方移轉金錢或其他代替物之
    所有權於他方，而約定他方以種類、品質、數量相同之物返還之契
    約，民法第四百七十四條第一項定有明文。由於消費借貸必須當事
    人一方移轉金錢或其他代替物之所有權於他方，是以契約之成立與
    否，需視該金錢或其他代替物之所有權是否有移轉於他方之事實，
    亦即此一契約乃要物契約，須有物品之實際移轉行為，而本件上訴
    人指稱被上訴人曾向其借款，既為被上訴人所否認，則上訴人對此
    權利要件發生事實，應負舉證之責。惟上訴人對於其與被上訴人達
    成借貸合意並交付款項之行為，例如款項如何交付、自何帳戶提領
    等部分均未舉證證明，其泛稱業已交付款項云云，顯無所據。雖上
    訴人復稱依被上訴人配偶所書寫之信件中曾言及：「．．．應給您
    之欠賬（近日退）於本月十五日可以奉還，利息亦補貼，折希諒解
    。」等語（參上證三），可知被上訴人亦不否認確有積欠上訴人款
    項云云。惟查，被上訴人上開書信係由被上訴人之配偶所寫，其中
    所稱之欠款，究指被上訴人向上訴人借款所生之欠款而言，抑或指
    因介紹訴外人翁占榮借款後，因翁占榮未依約清償，被上訴人之配
    偶或被上訴人基於道義關係代為清償，猶有未明，尚難因此即指被
    上訴人業已承認曾以自己名義向上訴人借款，是上訴人以此為據，
    仍尚不足以證明被上訴人自己借款之事實，上訴人基於消費借貸關
    係，訴請被上訴人返還款項，亦無理由，應予駁回。
三、綜上所述，本件上訴人主張被上訴人積欠款項未還為不足採，被上
    訴人抗辯與上訴人間並無債權債務關係尚屬可信，從而，上訴人主
    張本於票據關係及消費借貸關係，請求被上訴人給付三十一萬三千
    五百元及自起訴狀繕本送達翌日起至清償日止按週年利率百分之五
    計算之利息，為無理由，不應准許。原審為上訴人敗訴之判決，及
    駁回其假執行之聲請，並無不合。上訴意旨指摘原判決不當，求予
    廢棄改判，為無理由，應予駁回。又上訴人追加依消費借貸關係請
    求被上訴人給付上開金額及利息，亦無理由，應併予駁回。
四、據上論結，本件上訴及追加之訴，均為無理由，依民事訴訟法第436
    條之1第3項、第449條第1項、第463條、第385條第1項、第78條，判
    決如主文。
中　　華　　民　　國　　94　　年　　10　　月　　11　　日
                        民事第二庭審判長法　官　鄭純惠
                     　　　　　　　　　 法　官　黃雯惠
                                        法  官  汪漢卿
以上正本係照原本作成
不得上訴
中　　華　　民　　國　　94　　年　　10　　月　　11　　日
                                        書記官　許婉如
